最高法院刑事判決　　　　　　　　　　　　　　　九十一年度台上字第二五五一號
　　上　訴　人　台灣高等法院台南分院檢察署檢察官
　　被　　　告　甲○○
右上訴人因被告偽造文書案件，不服台灣高等法院台南分院中華民國八十九年二月九
日第二審更審判決（八十八年度上更(二)字第四八六號，起訴案號：台灣台南地方法院
檢察署八十四年度偵字第七五二一號），提起上訴，本院判決如左：
    主  文
原判決撤銷，發回台灣高等法院台南分院。
    理  由
本件原判決以公訴意旨略稱：被告甲○○係台南縣永康市○○路○段三三七號瑞億實
業社負責人，為納稅義務人，與其妻謝郭秋萍共同意圖逃漏瑞億實業社營利事業所得
稅，明知彭陳錦秀（起訴書及原判決均誤載為彭陳秀錦）於民國八十一年並未在瑞億
實業社工作，二人謀議偽造扣繳憑單申報營利事業所得稅後，由謝郭秋萍在業務上製
作各類所得扣繳暨免扣繳憑單上，虛偽填製彭陳錦秀在瑞億實業社有薪資所得新台幣
（下同）十八萬元，足生損害於彭陳錦秀後，持向財政部臺灣省南區國稅局申報營利
事業所得稅而逃漏營利事業所得稅四萬五千元，經彭陳錦秀發覺有異而於八十三年十
二月十七日（起訴書誤繕為八十四年初）向北區國稅局新竹分局提出檢舉。甲○○、
謝郭秋萍復共謀偽造彭陳錦秀撤銷檢舉申請書，由謝郭秋萍於八十四年二月二十八日
偽造彭陳錦秀名義申請撤銷檢舉申請書，並請不知情之人偽刻彭陳錦秀之印章，蓋於
申請書上，持向國稅局新竹分局申請撤銷檢舉，亦生損害於彭陳錦秀（謝郭秋萍業經
判處有期徒刑四月，緩刑三年確定），認被告甲○○涉犯刑法第二百十六條、第二百
十五條、第二百十條、稅捐稽徵法第四十一條罪嫌云云。經審理結果，認被告犯罪不
能證明，因而撤銷第一審論處被告以共同行使偽造私文書，足以生損害於公眾及他人
罪刑之判決，改判諭知被告無罪，固非無見。惟按稅捐稽徵法第四十一條之處罰對象
為納稅義務人，同法第四十七條，則將納稅義務人為公司或商號之責任，基於刑事政
策之考慮，於其應處徒刑範圍，轉嫁於公司或商號負責人，故於此種情形而受罰之公
司或商號負責人，乃屬「代罰」，其個人因非納稅義務人，故無論公司或商號負責人
有無犯意，因同法第四十七條規定，仍應予處罰。準此，本件依起訴犯罪事實之記載
，納稅義務人應為瑞億實業社，而被告甲○○係瑞億實業社之負責人，有台南縣稅捐
稽徵處新化分處函送瑞億實業社營業設籍資料可稽（詳八十四年度偵字第七五二一號
卷第三十頁以下），且犯罪時之八十一年間，被告仍為該實業社之登記負責人，即屬
同法第四十七條第三款之商業負責人，原審雖以被告未負責會計業務，不知負責會計
之謝郭秋萍有偽以告訴人彭陳錦秀名義虛報薪資情事，而認其無偽造文書之責，惟其
是否得因未實際負責該業務，而得解免稅捐稽徵法第四十七條之「代罰」責任，即值
研酌。原審既認被告係商業登記法規定之商業負責人，而其負責之瑞億實業社確有逃
漏稅捐情事，原審未適用同法第四十七條第三款、第四十一條規定論科，自有判決不
適用法則之違誤。公訴人上訴意旨執以指摘，非無理由，應認原判決仍有撤銷發回之
原因。至於偽造文書部分與前開違反稅捐稽徵法部分，因公訴人係以牽連犯起訴，依
審判不可分之原則應一併發回，附此敘明。
據上論結，應依刑事訴訟法第三百九十七條、第四百零一條，判決如主文。
中      華      民      國    九十一    年      五      月      八      日
                              最高法院刑事第十庭
                                  審判長法官  林  增  福
                                        法官  邵  燕  玲
                                        法官  吳  昆  仁
                                        法官  陳  世  雄
                                        法官  惠  光  霞
      右正本證明與原本無異
                                              書  記  官
中      華      民      國    九十一    年      五      月     十四     日
